【裁判字號】    99,裁,98
【裁判日期】    990114
【裁判案由】    土地徵收
【裁判全文】
最  高  行  政  法  院  裁  定
                                        99年度裁字第98號
再 審原 告  內政部
代  表  人  甲○○
參  加  人  臺北縣瑞芳鎮公所
代  表  人  吳興邦
再 審被 告  乙○○
訴訟代理人  陳明良  律師
上列當事人間土地徵收事件，再審原告對於中華民國98年10月8
日本院98年度判字第1223號判決，提起再審之訴，本院裁定如下
：
    主  文
再審之訴駁回。
再審訴訟費用由再審原告負擔。
    理  由
一、按提起再審之訴，應依行政訴訟法第277條第1項第4款之規
    定表明再審理由，此為必須具備之程式。所謂表明再審理由
    ，必須指明確定判決有如何合於法定再審事由之具體情事，
    始為相當。倘僅泛言有何條款之再審事由，而無具體情事者
    ，尚難謂已合法表明再審理由。如未表明再審理由，法院無
    庸命其補正。
二、緣參加人即需用土地人臺北縣瑞芳鎮公所為辦理都市○○○
    ○號道路工程，需用坐落臺北縣瑞芳鎮○○○段95-7地號等1
    2筆土地，由臺北縣政府報經臺灣省政府以民國（下同）77
    年8月3日（77）府地4字第72469號函核准徵收及一併徵收其
    地上物，交由臺北縣政府以78年5月10日78北府地4字第1313
    66號公告。再審被告於94年1月4日以徵收使用計畫期限至93
    年底屆滿，惟迄無動工使用情事，依都市計畫法第83條規定
    ，向臺北縣政府申請照原徵收價額收回其被徵收土地。臺北
    縣政府以本件業於88、89年辦理「龍安里路面排水溝駁崁改
    善工程」及「瑞八橋頭至龍川里河邊涼亭間巷道舖設柏油路
    面等工程」，已為本件工程範圍內部分土地施工；92年間工
    程招標，因與再審被告協調致遲延工程施作。依行為時土地
    法第219條及都市計畫法第83條規定，擬不予發還臺北縣瑞
    芳鎮○○段727及728地號（重測前為龍潭堵段95-18及96-5
    地號）2筆被徵收土地，報經再審原告94年8月31日台內地字
    第0940011114號函（即原處分）函復同意後，據以94年9月1
    5日北府地用字第0940628952號函復再審被告。再審被告循
    序提起行政訴訟，經臺北高等行政法院裁定命臺北縣瑞芳鎮
    公所獨立參加後，於96年11月30日以95年度訴字第674號判
    決撤銷訴願決定及原處分，並命再審原告應作成准許再審被
    告以新臺幣拾陸萬貳佰拾陸元收回坐落臺北縣瑞芳鎮○
    ○段727及728地號土地之處分（下稱原判決），再審原告仍
    不服，向本院提起上訴，經本院以98年10月8日98年度判字
    第1223號判決駁回而告確定（下稱原確定判決）。再審原告
    又於98年10月30日以原確定判決有行政訴訟法第273條第1項
    第1款之事由，向本院提起再審之訴。
三、本件再審原告雖主張：(一)新修正之土地法第219條（78年12
    月29日修正公布後）仍係就舊法第219條之原定同一事項而
    為規定，是以62年9月6日修正之都市計畫法第83條第1項規
    定「依都市計畫法規定徵收之土地，其使用期限，應依照其
    呈經核准之計畫期限辦理，不受土地法第219條之限制」，
    所指「不受土地法第219條之限制」，亦即其「使用期限」
    ，應依照其呈經核准之計畫期限辦理，仍排除新修正土地法
    第219條之適用。至「使用」，則仍應依土地法219條修正前
    「不依核准計畫使用」或「不實行使用」，及修正後「未依
    徵收計畫開始使用」或「未依核准徵收原定興辦事業使用」
    之規定。依本院69年判字第52號判例、行政院53年6月30日
    台53內4534號令及司法院釋字第236號解釋就收回土地之要
    件闡釋，應依徵收目的所為土地使用之規劃，就所徵收之全
    部土地整體觀察之，在有明顯事實，足認屬相關範圍者，不
    得為割裂之認定，始能符合公用徵收之立法本旨。顯非原確
    定判決所稱「係就78年12月29日修正前土地法第219條有關
    收回土地之要件為闡釋…尚不得逕將各該解釋、判例適用於
    依都市計畫法第83條規定申請收回徵收土地之事件」。(二)參
    加人臺北縣瑞芳鎮公所前於88及89年度辦理「龍安里路面排
    水溝駁崁改善工程」及「瑞八橋頭至龍川里河邊涼亭間巷道
    鋪設柏油路面工程」已對被徵收土地有施工事實，且目前路
    段亦供公眾通行使用，顯已照原核准計畫使用徵收之私有土
    地，於該等土地上連續有關達成徵收計畫之各項工作。準此
    ，就徵收之土地已按原核准計畫逐漸使用，雖使用範圍未達
    到該土地之全部，足認應無所謂「不實行使用」之情事。(三)
    本案道路工程為瑞芳鎮街道，能否如期闢建完成，關係瑞芳
    都市計畫發展、整體交通路網及市容觀瞻，判決作成准許申
    請人收回系爭土地之處分，則本道路勢將無法闢建完成，爭
    取施作工程經費補助也將被迫繳回，日後爭取經費辦理系爭
    土地徵收及道路闢建工程更是遙遙無期，將形成殘缺畸形道
    路，對於當地交通有重大之公益影響等語。惟原確定判決已
    論明：按「都市計畫法第83條第2項規定之『不依照核准計
    畫期限使用』，應就所徵收之全部土地整體觀察之，在有明
    顯事實，足認需用土地人已按核准計畫使用徵收土地者，原
    土地所有權人不得聲請收回土地。非謂需用土地人，就欲興
    辦事業之工程，於該徵收計畫所載完工日尚未全部完工，原
    土地所有權人即可聲請收回土地。」本院97年11月份第二次
    庭長法官聯席會議作成決議。由此觀之，徵收土地之原所有
    權人依都市計畫法第83條規定聲請收回徵收土地，主管機關
    應就徵收之全部土地整體觀察，查明是否有明顯事實，足認
    需用土地人已按核准計畫使用徵收土地。於具體事件中，其
    「使用」之內容、程度並其期限如何，則應依經核准之徵收
    計畫書之記載具體認定之。本件參加人即需用土地人臺北縣
    瑞芳鎮公所為辦理都市○○○○號道路工程，需用系爭土地
    ，由臺北縣政府報經臺灣省政府以77年8月3日(77)府地4字
    第72469號函核准徵收及一併徵收其地上物，臺北縣政府則
    以78年5月10日78北府地4字第131366號公告徵收。而本件經
    核准徵收計畫所載計畫進度為自公告日後15年內完成使用，
    亦即應於92年8月3日完工。惟該第8號道路工程係於92年11
    月6日始辦理第一次公開招標，顯已在77年8月3日「奉准徵
    收」後15年之後，且該工程第一次公開招標由開鑑營造有限
    公司得標後，因該工程遲遲未通知承包商開工，致該承包商
    於93年6月15日與臺北縣瑞芳鎮公所解除契約。而再審原告
    主張之「龍安里路面排水溝駁崁改善工程」及「（龍川、龍
    安）瑞八橋頭至龍川里河邊涼亭間巷道鋪設柏油路面工程等
    2項」工程，雖曾在徵收之系爭土地上施作，惟該2項工程，
    僅在維護「現有道路」路面平整及排水順暢，維持「現有道
    路」交通安全，避免現有道路淹水及被侵占使用，該2項工
    程之施作與系爭土地之徵收計畫即8號道路之開闢，並無關
    連。且系爭8號道路，尚未完工通車，且將來之施工仍需考
    量其他相關情事，其對於當地既未提供交通往來之作用，系
    爭徵收土地倘由原土地所有權人依法申請收回其土地，對於
    當地交通非有重大急迫之公益影響，無顯與公益相違背等情
    ，為原審依法認定之事實。是尚無依行政訴訟法第198條第1
    項規定作成情況判決之必要。是再審原告主張原審法院判命
    再審原告應作成准許申請人收回系爭土地之處分，則本道路
    勢將無法闢建完成，將形成殘缺畸形道路，對於爾後瑞芳都
    市計畫發展、整體交通路網及市容觀瞻，將有重大之影響乙
    節，亦不足採。從而，需用機關臺北縣瑞芳鎮公所未於核准
    期限內依照核准計畫內容使用系爭徵收土地，系爭徵收土地
    並未於核准計畫期限內使用，則再審被告以系爭徵收土地不
    依照核准計畫期限使用，依都市計畫法第83條第2項規定，
    請求收回被徵收土地，為有理由等語。觀諸再審訴狀所載理
    由，無非重述其在原訴訟程序之歧異見解，對原判決認定事
    實、適用法律職權之正當行使，指摘為適用法規錯誤，難謂
    對原確定判決如何「適用法規顯有錯誤」，已有具體指摘，
    依首揭規定及說明，其再審之訴尚非合法。
四、依行政訴訟法第278條第1項、第104條、民事訴訟法第95條
    、第78條，裁定如主文。
中    華    民    國    99    年    1     月    14    日
                    最高行政法院第四庭
                        審判長法官  劉  鑫  楨
                              法官  劉  介  中
                              法官  林  文  舟
                              法官  曹  瑞  卿
                              法官  陳  鴻  斌
以  上  正  本  證  明  與  原  本  無  異
中    華    民    國    99    年    1     月    15    日
                              書記官  邱  彰  德


司法院資訊處製作；財團法人民間司法改革基金會備份。
